臺灣臺北地方法院刑事判決　　　　　　　 94年度訴字第721號
　　公　訴　人　臺灣臺北地方法院檢察署檢察官
　　被　　　告　甲○○
　　選任辯護人　鐘耀盛律師
　　被　　　告　丁○○
　　選任辯護人　謝協昌律師
上列被告因違反商業會計法等案件，經檢察官提起公訴（九十三
年度偵字第二０八八八號），本院判決如下：
    主    文
甲○○連續幫助納稅義務人連續以不正當方法逃漏稅捐，處拘役
拾日，如易科罰金，以佰元折算壹日。又商業負責人，為扣
繳義務人以不正當方法短報扣繳稅捐（八十九年五月十七日修正
前稅捐稽徵法部分），肆罪，各處拘役貳拾日，如易科罰金，均
以佰元折算壹日。又商業負責人，為扣繳義務人以不正當方法
短報扣繳稅捐（八十九年五月十七日修正後稅捐稽徵法部分），
貳罪，各處拘役貳拾日，如易科罰金，均以佰元折算壹日。應
執行拘役壹佰壹拾玖日，如易科罰金，以佰元折算壹日。緩刑
貳年。
丁○○連續納稅義務人，以不正當方法逃漏稅捐，處拘役伍拾玖
日，如易科罰金，以佰元折算壹日。緩刑貳年。
    犯罪事實
一、甲○○（原名林雪娥）係設於臺北市○○區○○路八十七號
    一樓獨資商號一番館之商業負責人，其平日之工作範圍除綜
    理一番館之一切事務外，並需於每年一月底前，將上年度該
    公司所支出之租賃租金，填具租賃所得之扣繳暨免扣繳憑單
    與出租人，扣繳各納稅義務人之稅款數額。且負責填具一番
    館之營利事業所得稅結算申報書，以申報一番館之營利事業
    所得稅、營業稅等稅捐。故甲○○以立於一番館之商業負責
    人之地位而應負責上開事項，乃甲○○基於其擔任一番館商
    業負責人之社會地位所繼續反覆執行，為順利完成其擔任一
    番館商業負責人業務之主要業務所附隨之輔助事務，其以一
    番館商業負責人之身分為出租人出具租賃所得之扣繳憑單、
    申報一番館每年度應繳納之稅捐，乃屬於基於其社會生活上
    之地位而反覆執行之事務，為從事業務之人，且為稅捐稽徵
    法之商業負責人。
二、緣甲○○於民國八十五年九月一日起向丁○○、乙○○之祖
    母楊朱緞（已歿）承租丁○○、乙○○二人共有之上址房屋
    以經營一番館餐廳，約定租期一或二年，到期續約，自民國
    八十五年九月一日起至九十二年八月三十一日止，每月租金
    新臺幣（下同）六萬元，且自九十一年十一月一日起經楊朱
    緞之同意租金調降至每月五萬八千元。丁○○明知每月租金
    為上情，竟基於逃漏稅捐之犯意，先由楊朱緞與承租人甲○○議定租金每月申報為三萬元，詎甲○○基於意圖幫助丁○○及不知情之乙○○逃漏稅捐及行使從事業務之人，明知為
    不實事項，而登載於業務上所做成文書之概括犯意，連續自
    八十六年度起至九十一年度止，填製丁○○、乙○○每年向
    一番館領取租賃所得各十八萬元等不實事項，登載於業務上
    所做成之各類所得扣繳暨免扣繳憑單，再自八十六年度至九
    十一年度於每年年初申報營利事業所得稅時，持之向財政部
    臺北市國稅局（下稱國稅局）中南稽徵所辦理結算申報一番
    館八十六年度至九十一年度之營利事業所得稅，而短報丁○○、楊白泉之租賃所得稅捐。再交付丁○○申報租賃所得相
    關資料，丁○○即持該扣繳憑單向國稅局大安分局申報個人
    綜合所有稅，甲○○以此不正當方法連續幫助丁○○及不知
    情乙○○自八十六年起至九十年止，連續每年漏報租賃所得
    各十八萬元，九十一年漏報租賃所得十七萬八千元，六年共
    漏報租賃所得一百零七萬八千元。丁○○基於以不正當方法
    逃漏稅捐之概括故意，依甲○○所提供之上開不實資料，自
    八十六年起至九十年止，逃漏綜合所得稅每年一萬三千三百
    三十八元，九十一年逃漏綜合所得稅一萬三千一百八十九元
    ，六年共逃漏綜合所得稅共七萬九千八百七十九元，足生損
    害於乙○○之權益及稅捐稽徵機關課稅之正確性。另甲○○
    明知商業負責人於給付租金時，應依各類所得扣繳率標準之
    規定，扣取丁○○、乙○○租金所得百分之十之代扣稅款，
    並向國庫繳清代扣稅款，為扣繳義務人，詎自八十六年一月
    起，僅以每月租金總額三萬元計算代扣稅款百分之十，而以
    此不正當方法每年短報扣取稅款三萬六千元，六年共計短報
    代扣稅款達二十一萬六千元，嗣國稅局發現對甲○○補徵八
    十七年度至九十一年度之每年應扣繳稅款三萬六千元及丁○○補報自八十七年至九十一年個人綜合所得稅，始知上情。
二、案經乙○○訴由臺北市政府警察局中山分局移送臺灣臺北地
    方法院檢察署檢察官偵查起訴。
    理    由
一、證據之認定：
  (一)訊據被告甲○○固不否認其與楊朱鍛之租賃契約約定自八十
    五年九月一日每月租金六萬元，於九十一年十一月一日調降
    為五萬八千元，卻於每年向國稅局申報營利事業所得稅時，
    僅申報三萬元租賃支出而有登載不實扣繳憑單之事實，且其
    未以實際租金總額百分之十代扣稅款，造成丁○○及乙○○
    所得稅減少等情，惟矢口否認有何幫助丁○○、乙○○逃漏
    稅捐之故意，辯稱：這是楊朱鍛要求我這樣做，才願意把房
    子租給我，這樣對我反而增加賦稅，我並沒有幫助逃漏稅捐
    等語，經查：上揭犯罪事實，業據告訴人乙○○於本院審理
    時指訴綦詳（本院九十四年十月五日審判筆錄參照），並有
    (1)被告丁○○中國國際商業銀行大同分行帳戶存提款明細、
    (2)一番館自八十七年八月一日至九十二年七月三十一日之租
    賃契約四份、(3)被告丁○○及告訴人乙○○自八十六年至九
    十一年之扣繳暨免扣繳憑單十二份、(4)一番館八十五年至九
    十一年營利事業所得稅結算申報書七份、(5)被告丁○○自八
    十六年至九十一年綜合所得稅結算申報書十一份等證據在卷
    足憑。況被告甲○○對於上揭行使登載不實文書及短報扣繳
    稅捐等情亦坦承不諱，是被告甲○○所犯刑法行使業務上登
    載不實罪及稅捐稽徵法以不正當方法短報扣繳稅捐罪，應堪
    認定。另被告甲○○辯稱其並無主觀上幫助逃漏稅捐故意，
    純粹為了順利承租房屋等語，惟被告甲○○明知其所承租開
    設一番館之上址，實際租金並非三萬元，卻仍將此不實事項
    填載於被告丁○○及告訴人乙○○之租賃所得之扣繳暨免扣
    繳憑單上，以此不實事項申報一番館之營利事業所得稅，如
    此將使一番館本身營利事業所得稅增加，造成被告丁○○及
    告訴人乙○○個人綜合所得稅減少而逃漏稅捐之結果，衡諸
    常情，被告甲○○之所以仍願意接受楊朱鍛之要求，承擔其
    所經營之一番館營利事業所得稅增加，而減少被告丁○○及
    告訴人乙○○之個人賦稅，雖其最終目的係為得以承租該屋
    ，難謂其主觀上無幫助逃漏稅捐之故意而換取得以承租房屋
    之利益，被告甲○○所為之上開犯行，事證明確，應予依法
    論科。
  (二)訊據被告丁○○矢口否認有何連續逃漏稅捐之犯行，辯稱：
    本件租賃契約之約定，都是由祖母楊朱鍛與被告甲○○所約
    定，其不過問，亦不知情等語，經查：
  1.證人戊○○於本院審理時證述：
    楊朱鍛是我媽媽，她大約六十幾年出家，沒有跟我們住在一
    起，本來買這個房子就是要出租，這個是我媽媽做的決定，
    租金是要作為家庭生活費用，以前我媽媽都委託姓謝的，後
    來我就不知道是誰在處理，至於到銀行辦理存款事宜，都是
    委託普祭寺的人辦的，因為字認的不多等語（本院九十四年
    十月五日審判筆錄參照）。
  2.證人丙○○於本院審理時之證述：
    楊朱鍛是我養母，我是四十幾年出家，一番館的租賃事宜並
    不清楚，楊朱鍛沒有經營銀樓，我後來才知道，一番館的租
    金是存在丁○○的戶頭，因為她最相信丁○○，如果她要領
    錢，她都是請普濟祀櫃檯小姐和她一起去領，因為他不識字
    ，在楊朱鍛過世前一、二年，我怕他把存簿亂放，有替她收
    起來，一個租金多少他應該知道，因為存簿都是放在她身邊
    ，存摺裡的錢，有時會給乙○○或楊白光，每次二、三千元
    不等，這筆租金是楊朱鍛唯一的收入。我沒有看過丁○○去
    普濟寺找楊朱鍛討論錢的事情等語（本院九十四年十月五日
    審判筆錄參照）。
  3.被告甲○○於警詢、偵查中及本院審理時之供述：
    我第一次（八十五年）在普濟寺與楊朱鍛簽約時，租金六萬
    元，但是她要求只能報三萬元，否則不將房屋租給我，八十
    九年八月一日續約時，我曾通知丁○○、乙○○到場簽約，
    但他們沒來，仍由楊朱鍛跟我訂約，我依楊朱鍛的要求，將
    租金匯入丁○○中國國際商業銀行之帳戶，丁○○未要求我
    只報三萬元等語（偵查卷(一)第五十二頁至第五十六頁偵訊筆
    錄、偵查卷(二)第四十頁至第四十三頁訊問筆錄及本院九十四
    年十月五日審判筆錄參照）。
  4.證人乙○○於本院審理時之證述：
    我在八十八年、八十九年看到祖母（楊朱鍛）領錢之存簿，
    是我哥哥（丁○○）之名義，我覺得很奇怪，因為錢是要給
    祖母用的等語（本院九十四年十月五日審判筆錄參照）。
  5.由上述證人戊○○、丙○○、乙○○之證述及被告甲○○之
    供述，可以得知：被告甲○○於八十五年間為經營一番館而
    承租臺北市○○區○○路八十七號一樓，當時與其訂定契約
    之人為楊朱鍛，雙方約定租金為六萬元，且被告甲○○為得
    以順利承租一番館之所在地，答應楊朱鍛於申報租賃支出時
    ，僅申報三萬元，此業據訂約當事人即被告甲○○供述明確
    。又該租金雖約定存入被告丁○○之上開中國國際商業銀行
    戶頭，惟租金之使用收益均由楊朱鍛決定之，此業據與楊朱
    鍛至親之家人即證人戊○○、丙○○、乙○○證述明確。另
    證人戊○○、丙○○、乙○○針對租金係由楊朱鍛使用支配
    乙節，經核渠等所述相符，堪信為真實。是被告丁○○辯稱
    其無權決定祖母楊朱鍛與被告甲○○最初訂約細節（即報稅
    之約定）及在祖母過世前不過問租金用途、分配，僅將戶頭
    借與楊朱鍛使用，應屬實在，先予敘明。
  6.惟被告丁○○是否知悉租金收入實際上為六萬元（嗣後調降
    為五萬八千元），而被告甲○○僅以三萬元為其與告訴人乙○○填載租賃所得之扣繳暨免扣繳憑單，使其減少個人綜合
    所得稅之申報？經查：
  (1)證人乙○○於本院審理時之證述：
    八十五年出租時，我不知道是誰負責，因為我祖母不識字，
    八十七年那次，我哥哥把所有租約寫好，叫我簽名寫好，叫
    我簽名，我問他租多少錢，他不說，我就問楊朱鍛，她說六
    萬元。
  (2)被告甲○○之供述：
    我每個月需將租金六萬元匯入丁○○之戶頭，但是扣繳憑單
    我只報三萬元，所以他知道我只報三萬元等語。
  (3)本院觀諸楊朱鍛去世前，於八十七年八月一日、八十九年八
    月一日、九十年八月一日、九十一年八月一日所簽訂之房屋
    租賃契約書，均有丁○○及乙○○之簽名，參以證人戊○○
    、丙○○、乙○○均證述楊朱鍛不識字，經核渠等此部份所
    述相符，且告訴人乙○○亦證述八十七年八月一日那次，係
    由被告丁○○將契約寫好，再交由告訴人乙○○簽名，綜合
    上情，難認被告丁○○對於此份契約內容完全不知情。況被
    告丁○○於警詢時亦坦承，八十七年八月一日租予被告甲○○時，當時月租六萬元，由其先寫好租賃契約並簽名，再由
    楊朱鍛持之與被告甲○○簽約，租賃契約之出租人是其與乙○○，其當時知道被告甲○○應楊朱鍛之要求，只報三萬元
    ，並未提出異議等語（偵查卷(一)第四十九頁反面至第五十一
    頁調查筆錄參照）。又被告丁○○於檢察官偵查時亦供述，
    是楊朱鍛與被告甲○○簽約，協議租金，我無權過問事情的
    處理，我只聽說月租大約是五、六萬，但是我沒有辦法，祖
    母說用三萬報稅，我自己也有薪水收入，我是勉為其難答應
    等語（偵查卷(二)第四十一頁訊問筆錄參照），且被告丁○○
    於本院九十四年十月五日審理時表示其在警詢及接受檢察官
    偵查所述皆為實在，足認被告丁○○雖非直接與被告甲○○
    約定減少報稅事宜，惟對於實際租金金額亦知之甚詳。此外
    並有被告丁○○中國國際商業銀行大同分行帳戶存提款明
    細、一番館自八十七年八月一日至九十二年七月三十一日
    之租賃契約四份、被告丁○○及告訴人乙○○自八十六年
    至九十一年之扣繳暨免扣繳憑單十二份、一番館八十五年
    至九十一年營利事業所得稅結算申報書七份、被告丁○○
    自八十六年至九十一年綜合所得稅結算申報書十一份等證據
    在卷足憑。是被告丁○○明知楊朱鍛每月自一番館收取六萬
    元之租金，而被告甲○○每年所交付租賃所得之扣繳暨免扣
    繳憑單卻僅不實記載三萬元，未要求更正或提出異議，被告
    丁○○得以藉此逃漏個人綜合所得稅至明，被告於本院審理
    時，翻異前供，以其無權決定契約內容而抗辯，仍難卸其個
    人明知短報所得而有逃漏稅捐結果之犯行，被告所辯，顯不
    足採，應予依法論科。
二、論罪科刑之法律適用：
  (一)按被告甲○○將每月租金三萬元之不實事項，登載於其業務
    上所作成之前述各類所得扣繳暨免扣繳憑單及一番館營利事
    業所得稅結算申報書等文書上，復持之行使之行為，核其所
    為，係犯刑法第二百十六條、第二百十五條之行使業務上登
    載不實文書罪。被告登載不實上開業務上所掌文書後復持之
    行使，該登載不實文書之低度行為應為行使之高度行為所吸
    收，不另論罪。被告前後多次行使業務上登載不實文書罪之
    犯行，時間緊接，犯意概括，所犯構成要件均相同，為連續
    犯，依刑法第五十六條規定，以連續行使業務上登載不實文
    書罪規定一罪論。檢察官於起訴書中之證據並所犯法條欄中
    ，雖載明被告於業務上所掌之各類所得扣繳暨免扣繳憑單登
    載不實之行為，亦涉犯商業會計法第七十一條第一款之填製
    不實會計憑證罪，惟所得稅之扣繳義務人依所得稅法第八十
    九條第三項或第九十二條規定開具之免扣繳憑單或扣繳憑單
    ，其用意係在供稽徵機關蒐證及掌握課稅資料，以利稅捐之
    課徵，要與作為薪資等支出憑證不同，非屬商業會計法所稱
    之原始憑證或記帳憑證，亦即非會計憑證（最高法院九十四
    年度台上字第二三一六號判決意旨參照），是本件被告行使
    前述登載不實之扣繳憑單業務上文書，即未該當於商業會計
    法第七十一條第一款商業負責人明知為不實之事項，而填製
    會計憑證罪之構成要件，併予敘明。
  (二)被告甲○○為一番館之實際負責人，明知丁○○與乙○○每
    月租賃所得共計六萬元，卻自八十六年度起至九十一年度止
    ，連續將每月租賃所得僅三萬元之不實事項，登載於一番館
    每年度營利事業所得稅結算申報書，經行使申報結果，而幫
    助被告丁○○及不知情之乙○○連續每年之綜合所得各減少
    十八萬元部分，核其上開所為，係犯稅捐稽徵法第四十三條
    幫助納稅義務人連續以不正當方法逃漏稅捐罪。又稅捐稽徵
    法第四十三條第一項規定業將幫助犯正犯化，使其成為獨立
    之犯罪，尚不具從屬性之性質，不需另論以同法第四十一條
    之規定，併予說明。被告甲○○先後六次幫助被告丁○○及
    告訴人乙○○連續六年逃漏稅捐之行為，時間緊接，犯意概
    括，所犯構成要件相同，為連續犯，依刑法第五十六條規定
    ，以連續幫助納稅義務人連續逃漏稅捐一罪論，並依法加重
    其刑。被告甲○○所犯稅捐稽徵法第四十三條之連續幫助納
    稅義務人連續逃漏稅捐罪，與上開刑法第二百十六條、第二
    百十五條連續行使業務登載不實文書罪，具有方法結果之牽
    連關係，為牽連犯，應從一重論以稅捐稽徵法第四十三條連
    續幫助納稅義務人連續以不正當方法逃漏稅捐罪。
  (三)按稅捐稽徵法第四十七條第三款之規定，係將納稅義務人之
    商號責任，於其應處徒刑範圍，轉嫁於商號負責人，其犯罪
    主體為商號，受罰之商業負責人乃屬「代罰」之性質，負責
    人本身並非短報稅捐之扣繳義務人，亦即非犯罪之主體，當
    無所謂基於概括犯意短報稅捐可言（最高法院八十五年台上
    字第三一四五號判決意旨參照）。被告甲○○為一番館之負
    責人，為扣繳義務人，未依規定以租金總額百分之十代扣出
    租人稅款，核其此部份所為，係犯稅捐稽徵法第四十二條扣
    繳義務人以不正當方法短報扣繳稅捐罪。如前所述，犯罪主
    體為商號一番館，被告甲○○僅為代罰性質，一番館每年短
    報扣繳稅捐，即足成立稅捐稽徵法第四十二條一次犯罪，是
    一番館先後六次短報扣繳被告丁○○及告訴人乙○○之稅捐
    ，應成立稅捐稽徵法第四十二條合計六罪，予以分論併罰，
    公訴意旨認此部份屬於基於概括犯意之連續犯，容有誤會。
    又被告行為後，稅捐稽徵法第四十二條於八十九年五月十七
    日修正公佈、同年月十九日生效，該法條之刑度關於科或併
    科罰金部分，由一千元，提高為新臺幣六萬元，經比較新舊
    法適用結果，以舊法較有利於被告，是依刑法第二條第一項
    但書之規定，被告甲○○自八十六年至八十九年短報扣繳稅
    捐，違反稅捐稽徵法第四十二條四罪部分，應適用八十九年
    五月十七日修正公佈前之稅捐稽徵法第四十二條。另被告甲○○自九十年至九十一年短報扣繳稅捐，違反稅捐稽徵法第
    四十二條二罪部分，應適用八十九年五月十七日修正公佈後
    之稅捐稽徵法第四十二條。
  (四)而被告甲○○所犯上揭稅捐稽徵法第四十三條幫助納稅義務
    人逃漏稅捐罪，則係處罰實際幫助逃漏稅捐之人，與其所違
    反稅捐稽徵法部分第四十二條短報扣繳稅捐罪，屬於代罰性
    質之犯罪主體不同，無成立牽連犯之可能（最高法院九十二
    年度台上字第六０七八號判決意旨參照），併予說明。
  (五)核被告丁○○所為，係犯稅捐稽徵法第四十一條納稅義務人
    逃漏稅捐罪。被告前後多次逃漏稅捐之犯行，時間緊接，犯
    意概括，所犯構成要件均相同，為連續犯，依刑法第五十六
    條規定，以連續以不正當方法逃漏稅捐一罪論。
  (六)爰審酌被告甲○○係為順利承租房屋，而配合申報不實之租
    金數額，及被告丁○○並非主導與承租人約定短報租金金額
    者、犯後均已補繳稅捐罰鍰（偵查卷(一)第三十七頁至第四十
    頁之罰鍰繳款書參照）暨其犯罪情節輕微，對告訴人所造成
    之損害尚非鉅大等一切情狀，就(一)被告甲○○所犯上開三罪
    ，各處如主文第一項所示之刑，並均諭知易科罰金之折算標
    準，再依刑法第五十一條第六款規定，合併定其應執行之刑
    ，並諭知易科罰金之折算標準；(二)就被告丁○○，量處如主
    文第二項所示之刑，並諭知易科罰金之折算標準。
  (七)末查被告甲○○及被告丁○○，前均未曾受有期徒刑刑之宣
    告，此有台灣高等法院全國前案記錄表二紙附卷可憑，其經
    此偵審程序，自當知所警惕而無虞再犯，本院綜核各情認上
    開刑之宣告，已足策其自新，因認所宣告之刑，均以暫不執
    行為適當，均併諭知被告緩刑二年，以啟自新。
據上論斷，應依刑事訴訟法第二百九十九條第一項前段，稅捐稽
徵法第四十七條第三款、八十九年五月十七日修正公佈、同年月
十九日生效前第四十二條、八十九年五月十七日修正公佈、同年
月十九日生效後第四十二條、第四十三條，刑法第二條第一項前
段、第十一條前段、第五十六條、第五十五條、第二百十六條、
第二百十五條、第四十一條第一項前段、第五十一條第六款、第
七十四條第一款，罰金罰鍰提高標準條例第一條前段、第二條，
現行法規所定貨幣單位折算新臺幣條例第二條，判決如主文。
本案經檢察官蘇維達到庭執行職務。
中　　華　　民　　國　　94　　年　　10　　月　　19　　日
　　　　　　　　　刑事第九庭審判長法  官  蘇素娥
                                  法  官  官信成
                                  法　官　葉珊谷
以上正本證明與原本無異。
如不服本判決，應於判決送達後10日內，向本院提出上訴狀。
告訴人如對於本判決不服者，應具備理由請求檢察官上訴，其上
訴期間之計算係以檢察官收受判決正本之日期為準。
　　　　　　　　　　　　　　　　  書記官　顏淑華
中　　華　　民　　國　　94　　年　　10　　月　　19　　日
附錄本案論罪科刑法條全文：
中華民國刑法第二百十六條：
行使第二百十條至第二百十五條之文書者，依偽造、變造文書或
登載不實事項或使登載不實事項之規定處斷。
中華民國刑法第二百十五條：
從事業務之人，明知為不實之事項，而登載於其業務上作成之文
書，足以生損害於公眾或他人者，處三年以下有期徒刑、拘役或
五百元以下罰金。
稅捐稽徵法第四十一條：
納稅義務人以詐術或其他不正當方法逃漏稅捐者，處五年以下有
期徒刑、拘役或科或併科新台幣六萬元以下罰金。
稅捐稽徵法第四十二條：
代徵人或扣繳義務人以詐術或其他不正當方法匿報、短報、短徵
或不為代徵或扣繳稅捐者，處五年以下有期徒刑、拘役或科或併
科新台幣六萬元以下罰金。
代徵人或扣繳義務人侵占已代繳或已扣繳之稅捐者，亦同。
稅捐稽徵法第四十三條：
教唆或幫助犯第四十一條或第四十二條之罪者，處三年以下有期
徒刑、拘役或科新台幣六萬元以下罰金。
稅務人員、執行業務之律師、會計師或其他合法代理人犯前項之
罪者，加重其刑至二分之一。
稅務稽徵人員違反第三十三條規定者，除觸犯刑法者移送法辦外
，處一萬元以上五萬元以下罰鍰。
